臺灣高等法院臺中分院刑事判決　　　　　　　　　　九十年度上訴字第一九四八號
　　上　訴　人
　　即　被　告　丁○○
　　指定辯護人　本院公設辯護人　丙○○
　　上　訴　人
　　即　被　告　戊○○
　　選任辯護人　呂勝賢
右上訴人，因被告偽造貨幣案件，不服臺灣南投地方法院九十年度訴字第二五七號，
中華民國九十年九月二十八日第一審判決（起訴案號：臺灣南投地方法院檢察署九十
年度偵字第二二二八號），提起上訴，本院判決如左：
    主  文
原判決撤銷。
丁○○連續行使偽造之通用紙幣，處有期徒刑參年貳月。
扣案如附表所示之偽造壹仟元面額通用紙幣貳拾肆張均沒收。
戊○○無罪。
    事  實
一、丁○○意圖供行使之用，並基於收集偽造通用紙幣之犯意，於民國（下同）九十
    年六月十九日下午三時許，在南投縣草屯鎮烏溪橋旁，持現金新台幣（下同）一
    萬二千元，向姓名年籍不詳之成年男子購買偽造一千元面額之通用紙幣共四十張
    ，予以收集後伺機使用，並基於行使偽造通用紙幣之概括犯意，於同日購買後即
    在南投縣草屯鎮區邊，以偽鈔一千元一張向不詳姓名者流動攤販購買荔
    枝一百元，又騎乘機車於同月二十一日、同月二十三日各在南投縣各鄉鎮、南投
    縣臺中縣各鄉鎮○路邊流動小販，以上開偽鈔各向小販購買使用合計十二次，嗣
    同月二十四日上午十一時許，堂弟戊○○駕駛車牌號碼ＱＭ─一二五三號自小客
    車欲外出竹山鎮釣魚，丁○○竟利用不知情之戊○○開車之便，佯稱一同外出，
    乃由戊○○駕駛該車搭載丁○○前往南投縣竹山鎮鹿谷鄉名間鄉等地，並由丁○○先後持上開偽造千元紙幣，沿途向魏大輅、賴文川、程政信及其他不詳姓名所
    經營之商家、檳榔攤或臨時攤販，以吃飯消費、購買檳榔香煙、購買蔬菜等物品
    為幌子（即每次每攤均持乙張偽造之千元紙鈔，購買小額物品，以換取五百元、
    百元真鈔）之方式，連續行使偽造通用紙幣向魏大輅等人消費購物，合計六次（
    其中魏大輅部分消費一百七十元、賴文川部分消費一百元、程政信部分消費一百
    元），嗣於九十年六月二十四日十五時三十分許，丁○○戊○○二人，在南投縣
    草屯鎮○○路旭光國中對面之草屯鎮立游泳池前西瓜攤，又由丁○○重施舊技持
    偽造千元紙鈔一張，向乙○○購買西瓜半顆一百五十元並找回真鈔八百五十元後
    ，丁○○返回在路旁等候之戊○○車輛旁，乙○○於收取千元紙鈔後，察覺紙鈔
    有異，遂向適時前來取締攤販之警員表示上開收受偽鈔之情事，警方隨即在戊○○身上查獲取出前開丁○○所合計換取之真鈔計五百元真鈔三張（另外二張為戊○○個人所有）、百元真鈔四十張，及在丁○○身上取出乙○○找回之百元真鈔
    三張五百元真鈔一張，另在汽車駕駛座之排檔桿旁面紙盒內扣得偽造千元紙幣二
    十張、已行使交付乙○○千元偽造紙幣一張，另經警員帶同丁○○戊○○向商家
    紛紛查證後，取得已行使之偽造千元紙鈔三張（扣案偽鈔及真鈔均詳如附表所載
    ）。
二、案經南投縣警察局草屯分局報請臺灣南投地方法院檢察署檢察官偵查起訴。
    理  由
一、右揭以真鈔一萬二千元購買偽鈔一千元面額四十張合計四萬元，並先後行使二十
    次之犯罪事實，業據上訴人即被告（下稱被告）丁○○，先後於警訊及偵審中坦
    承不諱，核與同案被告戊○○所供查獲情節相符，並經證人即被害人乙○○、賴
    文川、程政信、魏大輅指證明確，復有查獲如附表所載之偽鈔二十四張，及找回
    之真鈔合計六千三百元在卷可稽，事證至為明確。又依被害人乙○○、賴文川、
    程政信、魏大輅所指證之上開購買情節，及其等所提出之偽鈔各一張，核與扣案
    之面紙盒內偽鈔號碼均屬一致而重複之情事，堪認被害人上開指證，足以採為被
    告不利之認定。惟被害人蔡萬福於警訊時無法指稱被告之犯罪，且無法提出偽鈔
    為憑，雖被告二人於警訊查證筆錄中有承認該購買情節，顯乏證事可佐，該項自
    白自難採取。再者，經檢察官命員警帶同被告二人查證結果，僅有上開四家商店
    可供查證，其餘流動攤販則無從查訪之事實，有被告二人之筆錄可據，亦有警員
    古新忠所製作偵查報告可稽（參見偵查卷三四頁），是本案之被害商家可供查證
    者，應僅留該四家及乙○○，合先敘明。又扣案之偽鈔二十四張，經本院送請中
    央銀行發行局鑑定結果，認定「該批偽鈔均以彩色雷射輸出方式仿印，無隱藏字
    及凹版印紋凸起效果，紙質與真鈔不同，水印以灰色墨仿製，部分安全線以黏貼
    箔膜方式仿鈔券正面五段裸露部分，其餘安全線以雷射輸出方式仿造，無折光變
    色反應，正面左下角之『一０００』面額數字，無折光變色效果」之情事，有該
    局九十年十一月二十九日（九０）台央發字第０三００六０六九三號函文可稽，
    是該偽鈔均屬偽造之事實，洵堪認定。
二、茲依被告丁○○警訊所供「（警方於何處查獲你持有偽鈔，數量為何）是在車上
    手剎車處面盒內查獲偽鈔一千元共二十張」、「（警方查獲你持有偽鈔只剩二十
    張，其餘二十張流向何處）都向攤販換取真鈔」、「（警方查獲時你身上有八百
    元是何人所有）是向賣西瓜攤販買西瓜找來的」、「（你堂弟戊○○身上查獲有
    五百元五張，一百元四十張為何人所有）也是向攤販買東西找來的零錢，我先放
    在他身上的」等語，及偵查中所供「我沿途以千元偽鈔向路旁攤販買飲料換回真
    鈔，總共有十九攤‧‧‧一直到下午三點半左右在旭光國中前買西瓜被抓到」、
    「（上車後千元偽鈔放在何處）放在手剎車前的面紙盒裡面，每次兌換時都是從
    面紙盒裡抽千元偽鈔出來」等語，對照同案被告戊○○警訊所供「偽鈔二十張是
    在車內手剎車旁的面紙盒內查獲的」、「共四、五次，從今日下午在竹山鎮○○○路買鳳梨、青菜、煙，最後是在草屯鎮查獲地買西瓜被警方查獲」、「我不知
    道丁○○將偽鈔放在面紙盒內」、「除了五千五百元是偽鈔換來的，有一千元是
    我自己的，還有在丁○○身上查到八百元」云云，以及偵查中所供「他沿途從他
    身上拿千元鈔票購買香煙檳榔等東西」、「當時丁○○下車買飲料就把錢丟在座
    位上就下車，我抓著錢就跟他下車問他為什麼，這時候警察就來了，我就把錢放
    回口袋去」云云，佐以警方帶同被告二人向商家查證結果，僅有魏大輅程政信賴
    文川三人有明確指證，並提出號碼相同重複之偽鈔為憑，而蔡萬福則無法指認，
    及所查獲找回之真鈔數額，面紙盒查獲之偽鈔數量僅二十張，被告戊○○供稱當
    日丁○○使用七次偽鈔購物等情，堪認查獲當日，被告丁○○應僅有使用七次偽
    鈔（含向乙○○購買西瓜一次），則被告丁○○於六月十九日取得該偽鈔四十張
    後，顯有在不同時間，另行使用，已甚明顯。
三、被告丁○○於原審另供稱「我那天買了七次，但是前後共買了二十多次」、「放
    在我這裡，不過看到警察時，我害怕將錢丟在車子的駕駛座，為何會在戊○○身
    上我不清楚」、「有二十幾張我放在衛生紙盒內的最下方，我是趁著戊○○下車
    上廁所時放的，另外的我放在我身上」等語，所具狀另行提出之答辯狀載稱「在
    案發之前即有持偽鈔去換真鈔，因此檢察官指訴被告丁○○先後二十餘次之行使
    偽鈔以換取真鈔，時間並不是均在案發當天。被告買偽鈔的一萬二千元，也是向
    別人借貸而來的，先前所換來的真鈔，也是都用在家庭日常生活開銷費用上」云
    云（參見原審卷二九、三十頁）。又於本院九十年十一月二十六日調查時供稱「
    當天他經過我家門口，我有問他要去那裡，他說要去釣魚，我就坐上他的車，到
    被警察查獲時他才知道是假鈔，之前我都是騎機車去換的」云云，再於本院九十
    年十二月二十五日審理時供稱「我買回偽鈔後都是每隔一天拿去買東西」、「六
    月十九日有拿去坪林買荔枝一百元」、「六月二十一日那天買三次」、「六月二
    十三日有買四次，我有一次在臺中縣買的，其他都是在南投縣買的」、「六月二
    十四以前戊○○沒有一起去」云云，對照戊○○於原審所供，及本院所供查獲當
    日「（二十四日你第幾趟被警察查獲）買西瓜是最後一次，當天我們第一次有吃
    飯，第二次是買檳榔，也有用一千元的，第一次不知道有無用一千元的，第三次
    也是買檳榔有拿出一千元的，我就問剛才不是有零錢為何又拿一千元的，他說你
    不知道就不要問，我就沒有再問，買西瓜是第六次」之供詞，堪認被告丁○○於
    上開查獲日之前，確有另行使用偽鈔，至為明確，要堪認定，且堪認其以前所使
    用之次數及查獲當日所使用次數，均與事實未符，佐以兩位被告警訊偵查中所供
    情節，自堪認定被告丁○○於十九日有使用偽鈔購物一次，另兩次之二十一日、
    二十三日則合計消費十二次，至為灼然，則被告上開行使偽鈔合計二十次之罪證
    明確。又被告丁○○於二十四日向乙○○購買西瓜一百五十元並找回八百五十元
    離去後，始經警員查獲而起出該八百五十元之情節，有被害人之筆錄可憑，是該
    次行使偽造紙幣犯行，亦堪認已既遂，甚為顯然，從而，被告丁○○上開收集並
    行使偽造紙幣之犯行，洵堪認定，應依法論科。
四、核被告丁○○所為，係犯刑法第一百九十六條第一項之行使偽造之通用紙幣罪。
    被告收集偽造通用紙幣之低度行為，應為其行使之高度行為所吸收，不另論罪。
    且行使偽造紙幣，本含有詐欺性質，不另成立詐欺罪（參照最高法院二十九年上
    字第一六四八號判例意旨）。又被告先後多次行使犯行，時間緊接，方法相同，
    觸犯構成要件相同之罪，顯係基於概括犯意為之，為連續犯，依刑法第五十六條
    之規定，以一罪論，並加重其刑。且被告六月二十四日以前之犯行，核與六月二
    十四日犯行，有連續犯關係，自為起訴效力所及，本院應依法審理。原審經審理
    之結果，認被告罪證明確，予以論科，固非無見。但原審誤認同案被告戊○○係
    共犯，顯有未洽（詳如後敘）。又檢察官命員警帶同被告二人查證後，既另行扣
    案三張偽鈔，有扣押物品清單可憑（參見原審卷十九頁），且是否屬偽鈔未經鑑
    認，顯無從判定，原審既未鑑認，亦僅將偽鈔二十一張宣告沒收，均有違誤。再
    者，扣案之真鈔合計七千三百元，其中一千元為被告戊○○所有，另外之八百元
    為乙○○被詐騙之財物，其餘之五千五百元亦係被告丁○○詐騙所得，被害人均
    得請求返還，原審未說明應否沒收（或應發還被害人），亦有未合。被告丁○○
    提起上訴，請求輕判云云，難認有理由，但原判決既有上開可議，即屬無可維持
    ，應由本院撤銷改判。爰審酌被告素行尚好，但購買偽鈔並先後多次行使，所生
    危害至大，及犯罪之動機、目的、犯罪之手段、犯罪後之態度等一切情狀，量處
    如主文第二項所示之刑，以示懲儆。至扣案之偽造千元通用紙幣二十四張，不問
    屬於犯人與否，均依刑法第二百條之規定宣告沒收。而扣案之真鈔，或係被告戊○○所有，或係被害人乙○○等人所有，均不得宣告沒收，附此載明。
五、公訴意旨另認被告戊○○於查獲之六月二十四日，有與同案被告丁○○共同行使
    偽鈔之犯行，因認被告涉有刑法第一百九十六條第一項之犯行云云，固非無見。
    惟按犯罪事實應依證據認定之，無證據不得推定犯罪事實，為刑事訴訟法第一百
    五十四條所明文規定。次按認定犯罪事實應依證據，為刑事訴訟法所明定，故被
    告否認犯罪事實所持之辯解，縱屬不能成立，仍非有積極證據足以證明其犯罪行
    為，不能遽為有罪之認定（參照最高法院三十年上字第一八三一號判例意旨）。
    上開公訴意旨，無非以被告戊○○當日與同案被告丁○○外出之供詞有矛盾，且
    兩人於警訊及偵查中供詞，核與常情有異等等資為論據。本院訊據上訴人即被告
    （下稱被告）戊○○，固坦承有於六月二十四日上午駕車搭載丁○○，在南投縣
    草屯鎮等地沿途購買檳榔等物品，且經警於伊身上扣得上揭已換取之真鈔之情事
    ，惟堅決否認有與丁○○共同行使偽造之通用紙幣犯行，並先後於原審及本院辯
    稱：伊雖曾懷疑，但丁○○一直沒有告訴伊，何以一直持千元大鈔買物，且所換
    得之真鈔之所以在伊身上，是因為丁○○將真鈔丟在椅子上，伊覺得奇怪，所以
    將真鈔撿起來想拿還給丁○○，伊下車見到警察害怕，就將真鈔放在自己身上衣
    服口袋內，伊是在本案發生後才知丁○○購買檳榔等物所使用之千元紙幣是偽造
    等語。經查：
(一)同案被告丁○○於警訊時供稱「（你堂弟戊○○身上查獲有五百元五張，一百元
    四十張為何人所有）也是向攤販買東西找來的零錢，我先放他（指戊○○）身上
    的」云云，而被告戊○○於警訊時亦供稱「（為何會在你的口袋查獲右述真鈔）
    丁○○要下車買飲料時，把右述真鈔拿給我」云云（參見警訊卷九、十頁），雖
    與被告戊○○於偵查中所辯「當時丁○○下車買飲料，就把錢丟在座位上就下車
    ，我抓著錢就跟他下車問他偽什麼，這個時候警察就來了，我就把錢放回口袋內
    去」云云有所未符。然同案被告丁○○於警訊時亦明確供稱「（你堂弟是否知道
    你以偽鈔換取真鈔）他不知道，是我叫他載我去向攤販買東西換取真鈔」等語，
    再於隔離之偵查中供稱「我告訴他載我去買東西，他問我去那裡買什麼東西，我
    回答他隨便，然後我們就開往山的方向去」、「每次換回真鈔後，我就放回我左
    邊的口袋，直到最後一次我買完西瓜後，我叫戊○○停一下，我下去買飲料，當
    我要打開車門下車的時候，我發現有警察，我就把口袋內的真鈔，往我座位一丟
    ，我就下車去買飲料，後來警察就來盤查」、「大概下午一點左右，他有問我為
    何不直接拿零錢去買，我沒有回答，在這之前，我已經換了二次」、「大概是我
    第三次從鹿谷往名間路旁買鳳梨時知道的，我有告訴他我家裡缺錢用」云云，佐
    以在面紙盒所查獲之偽鈔僅二十張，查獲之真鈔為六千三百元，而在丁○○身上
    查獲之現金為八百元，其餘之五千五百元則在戊○○口袋內查獲等情，則該查獲
    時之大部分真鈔雖係在被告戊○○口袋內，亦難推論係每次丁○○購物後一次一
    次均交付被告戊○○保管，此觀丁○○偵查中所供「每次換回真鈔後，我就放回
    我左邊的口袋，直到最後一次我買完西瓜後」云云，甚為明顯，再佐以同案被告
    丁○○上開先後之供詞，及被害人魏大輅等人所供，係由丁○○持偽鈔使用等情
    ，更難推論被告戊○○被查獲時，明確知悉該真鈔係丁○○以偽鈔所購換而來之
    情事。且上開查獲情節，已堪認定，被告二人於偵審中亦無刑求之抗辯，則其二
    人警訊時何以為如此供述，容係警察製作筆錄時與被告對話後製作筆錄之記載能
    力所致，被告選任辯護人聲請調閱該錄音帶乙節，核非必要。
(二)被告戊○○先於第一次警訊時供稱「（你是否知道丁○○拿偽鈔買東西）我不知
    道‧‧‧我只有一直開車，我還問他『為什麼有零錢不買』，他回答我說『你不
    曉得』」、「我不知道丁○○將偽鈔放入面紙內」、「他沒有告訴我」云云，又
    於偵查中供稱「他就上車跟我去了，他沒有說他要去那裡，也沒有拜託我什麼事
    」、「一直到警察前來盤查時，我才知道丁○○使用偽鈔」、「（丁○○每次以
    千元購買小東西換錢情形為何）我不知道，他要買東西時我就把車停在路邊讓他
    去買」云云，再於第二次警訊時供稱「在第三地點我堂哥下車買檳榔香煙時，我
    就覺得可疑，為何他都用一千元買東西，他回稱『你不曉得』，後來他就一直不
    講話，到了回程在名間鄉○○○○路旁買空心菜時，他還是拿一千元買空心菜，
    這時我就覺得怪怪的，買完空心菜，我們就直接開車回草屯」云云，前後尚無明
    顯矛盾，則同案被告丁○○於戊○○詢問為何不以零錢購買時，既未明確告知緣
    由，僅回稱『你不曉得』，則戊○○如有懷疑丁○○係以偽鈔購物時，衡情以觀
    ，被告戊○○應會撇清責任拒絕繼續再搭載丁○○以免被查獲，始合常理，足見
    被告上開不知情之辯稱，尚非不可採信。況依上所述，同案被告丁○○係將偽鈔
    全部放在面紙盒內，並未告訴被告戊○○上情，而換購物品後之真鈔則係丁○○
    自行放在自己口袋內，此亦有丁○○被查獲向乙○○購買西瓜之八百元可據，則
    駕駛車輛之被告戊○○是否知悉丁○○上車前持有多張偽鈔並且欲伺機使用，自
    有可疑。又同案被告丁○○既係以一萬二千元，於六月十九日向不詳人士購買該
    四萬元欲使用，且依上所述，堪認於十九日、二十一日、二十三日即合計使用十
    三次，則六月二十四日丁○○巧適戊○○時，是否會告悉其自己持有多張偽鈔欲
    利用戊○○而使用，顯有可疑。再者，檢察官於聲請羈押後，改命警員帶同被告
    二人查證未有結果後，並未有其他偵查結果，則檢察官徒以上開起訴依憑，遽認
    被告戊○○有共同行使犯行，容有未足。
(三)綜上所述，被告戊○○辯稱伊不知情同案被告丁○○係持偽鈔購物消費云云，尚
    堪採信。此外，本院查無積極證據，足資證明被告戊○○有共同行使偽鈔之犯行
    ，而被告亦無自證伊無罪之義務，揆諸上開說明，應認被告之犯罪尚係不能證明
    ，自應依法為其無罪之諭知，原審疏未細心查證，徒以被告戊○○及同案被告丁○○上開片斷不完整之供詞，遽為其有罪之判決，顯有未洽，被告提起上訴，否
    認有上開共同犯罪，指摘原判決不當，自為有理由，應由本院撤銷改判，並依法
    為其無罪之諭知。
據上論斷，應依刑事訴訟法第三百六十九條第一項前段、第三百六十四條、第二百九
十九條第一前段、第三百零一條第一項，刑法第五十六條、第一百九十六條第一項、
第二百條、罰金罰鍰提高標準條例第一條前段，判決如主文。
本案經檢察官甲○○到庭執行職務
中      華      民      國    九十一    年      一      月      八      日
                                  臺灣高等法院臺中分院刑事第二庭
                                        審判長法  官  羅  禮  政
                                              法  官  陳  欣  安
                                              法  官  蔡  聰  明
右正本證明與原本無異。
被告丁○○及檢察官，均得上訴。
被告戊○○不得上訴。
如不服本判決應於收受送達後十日內向本院提出上訴書狀，其未敘述上訴之理由者並
得於提起上訴後十日內向本院補提理由書（均須按他造當事人之人數附繕本）。
                                              書記官    瑞  芳
中      華      民      國    九十一     年      一       月     九     日
刑法第一百九十六條：
行使偽造、變造之通用貨幣、紙幣、銀行券或意圖供行使之用而收集或交付於人者，
處三年以上十年以下有期徒刑，得併科五千元以下罰金。
收受後方知為偽造、變造之通用貨幣、紙幣、銀行券，而仍行使或意圖供行使之用而
交付於人者，處五百元以下罰金。
第一項之未遂犯罰之。
                                                                        Ｆ
